---
title: "Impact de la pandémie de COVID-19 sur la mobilité en Wallonie : une analyse spatio-temporelle (2020–2022)"
author: "Youmbijeanne,Tsamo voufo melvanie,Linda tchinda,Sotche Merveil,Masala mundambu nelly"
format:
  pdf:
    documentclass: report
    toc: true
editor: visual
lang: fr
---

<!--# Ce travail doit faire entre 15 et 20 pages.-->

<!--# Un rapport est différent d'un carnet de notes. Il ne s'agit donc pas de faire du copier-coller d'un document vers l'autre. Un rapport de synthèse doit être compréhensible sans devoir lire le carnet de notes. Le rapport de synthèse doit être  rédigé avec un style et une présentation adéquats. -->

## Introduction

<!--% Rédigez l'introduction de ce rapport.-->

La crise sanitaire liée à la COVID-19 a entraîné une transformation majeure des comportements de mobilité. Afin de contenir la diffusion du virus, les autorités ont instauré diverses mesures restrictives, parmi lesquelles les périodes de confinement, la généralisation du télétravail et la limitation des déplacements. Ces dispositifs ont conduit à une baisse significative des flux de déplacement, en particulier en direction des espaces collectifs et des environnements professionnels.

Cette réduction de la mobilité s’est manifestée de manière marquée dans plusieurs secteurs, notamment les déplacements associés aux activités commerciales et récréatives, aux lieux de travail ainsi qu’à l’utilisation des transports publics. L’intensité de ces évolutions n’a cependant pas été constante, mais a suivi les différentes phases de la pandémie, évoluant au rythme des contraintes sanitaires et de leur levée progressive.

## But

<!--% Rédigez le but de ce rapport.-->

Le but de cette analyse est d’observer les modifications de la mobilité survenues dans le contexte de la pandémie de COVID-19, en mettant en évidence les évolutions enregistrées au cours de cette période.

## Matériel et méthodes

<!--% Cette section doit comprendre deux parties. La première partie doit expliciter le données employées et la seconde traiter des analyses réalisées et des logiciels employés.-->

Les données exploitées dans ce projet sont issues des *Google COVID-19 Community Mobility Reports*, qui proposent des mesures agrégées et anonymisées de la fréquentation de différents types de lieux. Ces indicateurs décrivent les variations de mobilité observées par rapport à une période de référence antérieure à la pandémie et sont exprimés en pourcentage d’écart par rapport à cette baseline. Ils permettent ainsi de caractériser l’évolution des comportements de déplacement au cours de la crise sanitaire liée à la COVID-19.

Ce travail se concentre sur la région de la Wallonie et couvre la période comprise entre le 15 février 2020 et le 15 octobre 2022. L’analyse porte principalement sur les années 2020, 2021 et 2022, correspondant respectivement à une phase de perturbation majeure de la mobilité, à une période de réajustement progressif des comportements, puis à une phase marquée par un retour partiel vers des conditions plus proches de la normale.

Trois aspects distincts de la mobilité ont été retenues pour l’analyse :\
– la mobilité associée aux commerces et aux loisirs (*retail_and_recreation_percent_change_from_baseline*),\
– la mobilité liée aux stations de transport (*transit_stations_percent_change_from_baseline*),\
– la mobilité relative aux lieux de travail (*workplaces_percent_change_from_baseline*).

Ces indicateurs ont été sélectionnés car ils traduisent de manière directe les effets des mesures sanitaires et des adaptations organisationnelles mises en place durant la pandémie, telles que les confinements, le télétravail et les restrictions de déplacement, sur les pratiques de mobilité quotidienne.

L’ensemble des analyses a été réalisé à l’aide du langage **R** (version : r R.version.string), dans l’environnement **SciViews Box 2024**, exécuté sur la plateforme **Saturn Cloud** sous système **Linux**. Les traitements effectués comprennent la préparation et la manipulation des données, la construction et l’agrégation de séries temporelles, ainsi que les analyses statistiques nécessaires à l’étude de l’évolution de la mobilité.

## Résultats

<!--% Présentez les analyses les plus pertinents que vous avez sélectionnés. Structurez la section en partie avec des titres explicites de niveau trois.-->

```{r}
# Nécessaire pour les tests SDD, ne pas utiliser dans un "vrai" projet
if (!"tools:tests" %in% search())
  source(here::here("tests/tools_tests.R"), attach(NULL, name = "tools:tests"))
# Configuration de l'environnement
SciViews::R("ts")
```

```{r}
# Importation des données
mobility <- read("data/mobility_wallonia.rds")

# Calcul du jour de la semaine
mobility$weekdays <- weekdays(as.POSIXct(mobility$date))
# Les données du week-end sont remplacées par des valeurs manquantes
mobility[mobility$weekdays == "Saturday" | mobility$weekdays == "Sunday" , 2:7] <- NA 
# Calcul des  jour du week-end  
mob_w <- read("data/mobility_wallonia.rds")
mob_w$weekdays <- weekdays(as.POSIXct(mob_w$date))
## Les données de la semaine  sont remplacées par des valeurs manquantes
mob_w[mob_w$weekdays == "Monday" | mob_w$weekdays == "Tuesday" | mob_w$weekdays == "Wednesday" | mob_w$weekdays == "Thursday" | mob_w$weekdays == "Friday", 2:7] <- NA
```

**mobilité lié aux stations de transport (jours ouvrés)**

```{r}
# création de la série temporelle
mob_transit <- ts(mobility$transit_stations_percent_change_from_baseline, start = c(2020, 46), frequency = 365)

# Aggrégation par moyenne des valeurs par semaine
mob_tranA <- aggregate(mob_transit, 52, FUN = collapse::fmean, ts.eps = 1/52)

```

```{r}
# calcul de la méthode par loes
mob_tranA_lo <- tsd(mob_tranA, method = "loess", s.window = 53, trend = TRUE, robust = TRUE)
plot(mob_tranA_lo,col = 1:4)
```

La décomposition de la série temporelle réalisée à l’aide de la méthode LOESS met en évidence plusieurs composantes distinctes de l’évolution de la mobilité étudiée. La série observée présente une forte baisse au début de la période analysée, suivie d’une phase de reprise progressive, traduisant l’impact immédiat de la mise en place des premières mesures sanitaires, puis l’adaptation progressive des comportements de déplacement au cours du temps.

La composante de tendance révèle une évolution globalement croissante sur l’ensemble de la période, avec une augmentation marquée après la phase initiale de perturbation. Cette tendance suggère un retour progressif vers des niveaux de mobilité plus élevés, sans toutefois retrouver immédiatement les niveaux de référence pré-pandémiques.

La composante saisonnière met en évidence des fluctuations régulières autour de la tendance, dont l’amplitude reste relativement stable au cours du temps. Ces variations traduisent l’existence de cycles récurrents dans les comportements de mobilité, indépendants des évolutions de long terme, et compatibles avec des effets saisonniers ou périodiques.

Enfin, les résidus apparaissent globalement centrés autour de zéro et de faible amplitude sur la majeure partie de la période, indiquant que la décomposition capture de manière satisfaisante les principales structures de la série. Les écarts plus importants observés en début de période peuvent être interprétés comme une phase transitoire liée au caractère exceptionnel et soudain des premières restrictions sanitaires.

```{r}
mob_tranA_loE <- extract(mob_tranA_lo,components = "trend")
dspecf <- spectrum(mob_tranA_loE,spans = c(5,3))
```

L’analyse spectrale a été appliquée à la composante de tendance issue de la décomposition LOESS de la série **mob_tranA**. Le spectre obtenu est dominé par les basses fréquences, indiquant que la variabilité de cette composante est principalement associée à des évolutions lentes de long terme, sans périodicité marquée. Dans le cadre de cette étude, ce résultat suggère que les modifications observées de la mobilité s’inscrivent majoritairement dans une dynamique de long terme, plutôt que dans des variations rapides ou cycliques.

**mobilité lié aux commerces et aux loisirs(jours ouvrés)**

```{r}
# création de la série temporelle 
mob_retail <- ts(mobility$retail_and_recreation_percent_change_from_baseline, start = c(2020, 46), frequency = 365)

# Aggrégation par moyenne des valeurs par semaine
mob_retailA <- aggregate(mob_retail, 52, FUN = collapse::fmean, ts.eps = 1/52)
```

```{r}
# calcul de la méthode par loes
mob_retailA_lo <- tsd(mob_retailA, method = "loess", s.window = 53, trend = TRUE, robust = TRUE)
plot(mob_retailA_lo,col = 1:4)
```

```{r}
mob_retailA_stat <- extract(mob_w_retailA_lo,components = "trend")
spec <- spectrum(mob_w_retailA_stat,spans = c(5,3))
```

**mobilité lié aux commerces et aux loisirs(week-end)**

```{r}
# création de la série temporelle
mob_w_retail <- ts(mob_w$retail_and_recreation_percent_change_from_baseline, start = c(2020, 46), frequency = 365)

# Aggrégation par moyenne des valeurs par semaine
mob_w_retailA <- aggregate(mob_w_retail, 52, FUN = collapse::fmean, ts.eps = 1/52)

```

```{r}
#Analyse locale
mob_w_retailA_lo <- tsd(mob_w_retailA, method = "loess", s.window = 53, trend = TRUE, robust = TRUE)
plot(mob_w_retailA_lo,col = 1:4)
```

On observe une chute très marquée au début de l’année 2020, correspondant à la mise en place du premier confinement. Cette phase est suivie d’une reprise progressive de la mobilité. Une seconde baisse, moins prononcée mais bien visible, apparaît par la suite et peut s'expliquer principalement par la propagation fulgurante du variant Omicron et le retour de mesures sanitaires restrictives, traduisant une réduction temporaire des déplacements sans atteindre l’ampleur du choc initial. et enfin on a une stabilisation vers fin 2022.

**mobilité lié aux lieux de travail**

```{r}
mob_work <- ts(mobility$workplaces_percent_change_from_baseline, start = c(2020, 46), frequency = 365)
# Aggrégation par moyenne des valeurs par semaine
mob_workA <- aggregate(mob_work, 52, FUN = collapse::fmean, ts.eps = 1/52)
```

```{r}
mob_workA_my <- tsd(mob_workA, method = "average",order = 26, times = 3)
plot(mob_workA_my,col = 1:3)
```

La série Workplaces montre une forte baisse initiale de la mobilité liée au travail, suivie d’une reprise progressive mais incomplète. La composante lissée (moyenne mobile) met en évidence une tendance haussière lente, traduisant l’adaptation progressive des activités professionnelles après les restrictions les plus strictes. Les résidus indiquent une variabilité persistante, cohérente avec l’alternance entre télétravail, retours partiels en présentiel et mesures sanitaires fluctuantes.

## Discussion et Conclusion

<!--% En tenant compte du but de votre carnet de notes et de vos résultats, discutez de résultats et proposez des conclusions à votre analyse en 5 à 10 phrases. -->

Bien que la mobilité liée au travail et aux loisirs ait progressé entre 2020 et 2022, cette hausse ne constitue pas un simple retour à la normale, car la crise a durablement fragmenté les rythmes de déplacement selon le moment de la semaine. En semaine, l'ancrage du télétravail a structurellement réduit les flux de pointe domicile-travail, tandis que les déplacements de week-end ont affiché une reprise bien plus vigoureuse et précoce, portés par un besoin accru de loisirs de proximité et de plein air.

Cette dynamique asymétrique, couplée à l'anomalie statistique des confinements de 2020-2021 qui fausse les comparaisons historiques, révèle une transformation profonde des habitudes : les transports publics peinent à retrouver leur part modale face à une voiture individuelle jugée plus sûre et flexible. En Wallonie, cette dépendance automobile demeure le pivot de la mobilité, où la réduction des trajets quotidiens en semaine est largement compensée par une activité de week-end soutenue, limitant ainsi l'impact global des politiques de transition vers des modes de transport collectifs ou durables.

Les résultats de cette étude montrent que la mobilité en Wallonie a connu une reprise progressive entre 2020 et 2022, sans toutefois retrouver pleinement les niveaux observés avant la pandémie de COVID-19. La mobilité liée aux lieux de travail demeure durablement inférieure à la période de référence, traduisant une réduction structurelle des déplacements professionnels, en grande partie liée à l’ancrage du télétravail. Cette évolution se reflète également dans la mobilité des stations de transport, dont la reprise reste incomplète et marquée par une forte variabilité, suggérant une fragilisation durable de l’usage des transports collectifs.

À l’inverse, la mobilité associée aux commerces et aux loisirs présente une capacité de récupération plus rapide, avec des niveaux se rapprochant davantage de la période de référence à partir de 2021. Cette asymétrie entre mobilités professionnelles et récréatives indique une transformation des comportements de déplacement, caractérisée par une dissociation croissante entre les rythmes de la semaine et ceux du temps libre. Les confinements successifs de 2020 et 2021 ont agi comme un choc structurel, perturbant durablement les habitudes et rendant les comparaisons directes avec les périodes pré-pandémiques plus complexes.

Dans ce contexte, les résultats suggèrent que la pandémie a accéléré des changements déjà amorcés, notamment une moindre dépendance aux déplacements quotidiens liés au travail et une adaptation plus rapide des mobilités de loisirs. En Wallonie, ces transformations interrogent la capacité des politiques de mobilité à favoriser une transition vers des modes de transport collectifs et durables, dans un contexte où la reprise de l’usage des transports publics demeure fragile. Globalement, la pandémie de COVID-19 apparaît ainsi comme un facteur de recomposition profonde des pratiques de mobilité, dont les effets persistent au-delà de la période de crise sanitaire.
