---
title: "___"
author: "Youmbijeanne,Tsamo voufo melvanie,Linda tchinda,Sotche Merveil,Masala mundambu nelly"
format:
  html:
    code-fold: true
    code-tools: true
    toc: true
editor: visual
lang: fr
---

<!--# Ceci est un commentaire. -->

<!--% Ceci est une consigne. Ne jamais modifier ni déplacer les consignes dans le document ! -->

<!--% Complétez le titre et le nom des auteurs (auteur1, auteur2, auteur3 et auteur 4) dans l'entête YAML.-->

## Introduction et but

<!--% Rédigez une courte introduction de 3 ou 5 phrases qui présente vos données. Ajoutez une phrase de but. Vous devez citer la bibliographie en utilisant le formatage Markdown ad hoc et en incluant votre référence au format bibtex dans le fichier references.bib. -->

...La pandémie de COVID-19 a profondément modifié les comportements de mobilité des populations, notamment à la suite des mesures sanitaires mises en place pour limiter la propagation du virus. Dans ce projet, nous analysons une série spatio-temporelle issue des Google COVID-19 Community Mobility Reports pour la Wallonie, enregistrée quotidiennement et exprimée en variation (%) par rapport à une période de référence (baseline) \[\@google_mobility\]. Les données couvrent la période de 2020 à 2022 (avec un intérêt particulier pour 2020–2021, les années les plus marquées par les mesures sanitaires). Nous avons choisi de nous concentrer principalement sur trois variables, à savoir **Retail and Recreation**, **Workplaces** et **Transit Stations**. Ces trois variables sont particulièrement pertinentes pour notre étude car elles reflètent directement l’impact des restrictions sanitaires sur l’activité économique, le travail et les transports publics, trois dimensions fortement affectées durant la pandémie. Elles permettent ainsi de mettre en évidence, de manière claire et contrastée, les effets des confinements, du télétravail et de la reprise progressive des activités.

Le but de ce travail est de quantifier et de caractériser l’impact de la COVID-19 sur la mobilité en Wallonie à l’aide des méthodes d’analyse et de décomposition des séries chronologiques, en comparant les périodes 2020, 2021 et 2022…

## Matériel et méthodes

<!--% Indiquez ici d'où viennent les données et aussi quel logiciel (et version) vous utilisez pour les analyses. Inspirez-vous des projets déjà réalisés. -->

...Matériel et méthodes...

## Analyses

<!--% Lisez bien les éléments devant guider votre analyse proposée dans le README.-->

```{r setup, include=FALSE}
# Nécessaire pour les tests SDD, ne pas utiliser dans un "vrai" projet
if (!"tools:tests" %in% search())
  source(here::here("tests/tools_tests.R"), attach(NULL, name = "tools:tests"))
# Configuration de l'environnement
SciViews::R("ts")
```

<!--% Ajoutez le nombre de chunks que vous souhaitez. Répartissez-vous le travail correctement. Structurez la section en partie avec des titres explicites de niveau trois.-->

## importation des données et création de la série (avec les données pertinentes)

```{r}
mobility <- read("data/mobility_wallonia.rds")

## jours de la semaine
mobility$weekdays <- weekdays(as.POSIXct(mobility$date))



mobility[mobility$weekdays == "Saturday" | mobility$weekdays == "Sunday" , 2:7] <- NA 

mob_w <- read("data/mobility_wallonia.rds")
mob_w$weekdays <- weekdays(as.POSIXct(mob_w$date))
mob_w[mob_w$weekdays == "Monday" | mob_w$weekdays == "Tuesday" | mob_w$weekdays == "Wednesday" | mob_w$weekdays == "Thursday" | mob_w$weekdays == "Friday", 2:7] <- NA

```

```{r}
mob_transit <- ts(mobility$transit_stations_percent_change_from_baseline, start = c(2020, 46), frequency = 365)
plot(mob_transit)

mob_tranA <- aggregate(mob_transit, 52, FUN = collapse::fmean, ts.eps = 1/52)
plot(mob_tranA)
```

```{r}
#voillons comment le transite est influencé par le weekend et la semaine
```

```{r}
mob_work <- ts(mobility$workplaces_percent_change_from_baseline, start = c(2020, 46), frequency = 365)
plot(mob_work)

mob_workA <- aggregate(mob_work, 52, FUN = collapse::fmean, ts.eps = 1/52)
plot(mob_workA)
```

```{r}
#travaillons avec les donné de la semaine pour les dplacement vers le lieu de travail
mob_w_work <- ts(mob_w$workplaces_percent_change_from_baseline, start = c(2020, 46), frequency = 365)
plot(mob_w_work)

mob_w_workA <- aggregate(mob_w_work, 52, FUN = collapse::fmean, ts.eps = 1/52)
plot(mob_w_workA)

```

```{r}
mob_retail <- ts(mobility$retail_and_recreation_percent_change_from_baseline, start = c(2020, 46), frequency = 365)
plot(mob_retail)
mob_retailA <- aggregate(mob_retail, 52, FUN = collapse::fmean, ts.eps = 1/52)
plot(mob_retailA)
```

La série temporelle de la mobilité liée au commerce et aux loisirs montre un choc brutal et négatif au début de l’année 2020, avec une chute très marquée pouvant atteindre environ −80 %, ce qui correspond clairement à la mise en place des premières mesures de confinement liées au COVID-19. Cette période traduit un effondrement des déplacements vers les commerces et les lieux de loisirs. À partir de la seconde moitié de 2020 et surtout en 2021, on observe une reprise progressive mais irrégulière, ponctuée de rechutes temporaires, reflétant l’alternance entre assouplissements et renforcement des restrictions sanitaires. En **2022**, la série se stabilise majoritairement autour de valeurs légèrement positives, indiquant un retour global à une activité proche, voire parfois supérieure, au niveau de référence pré-pandémique. La tendance générale met donc en évidence un impact fort et immédiat du COVID-19, suivi d’une résilience progressive du secteur du commerce et des loisirs, sans pour autant retrouver une trajectoire parfaitement stable sur toute la période étudiée.

Analyse chronologique

```{r}
workA_trend_test <- trend.test(mob_w_workA,R = 999 ) |>
  plot()
```

```{r}
workA_trend_test$p.value
```

```{r}
boot::boot.ci(workA_trend_test, conf = 0.95, type = "norm")
```

```{r}
mob_retail.window2020 <- window(mob_retailA,start = 2020, end = 2021)
loc.retail2021 <- local.trend(mob_retail.window2020)
```

Le graphique met en évidence une rupture nette dans l’évolution de la mobilité liée au commerce au début de l’année 2020. La courbe en pointillés (série observée) montre une chute brutale au premier trimestre 2020, traduisant un effondrement soudain de l’activité commerciale, cohérent avec une phase de restrictions fortes. La courbe rouge (somme cumulée / tendance locale) confirme cette rupture par une descente rapide jusqu’à un minimum marqué, ce qui indique un choc négatif important et persistant. À partir du milieu de 2020, une phase de reprise progressive apparaît, la tendance devenant nettement croissante jusqu’à la fin de l’année, ce qui suggère une adaptation progressive de l’activité commerciale. Toutefois, malgré cette amélioration, la tendance ne retrouve pas durablement son niveau initial, ce qui indique que l’impact du choc reste visible sur l’ensemble de la période analysée.

```{r}
trend.test(mob_retail.window2020,R = 999) |> 
  plot()
```

Le test de tendance appliqué à la série du commerce de détail sur la période 2020–2021 montre que la statistique de test est bien centrée autour de zéro et que sa distribution est proche d’une loi normale, comme l’indiquent l’histogramme et le Q–Q plot. Cela suggère que les hypothèses du test sont vérifiées et que le résultat est statistiquement fiable. La position de la statistique observée par rapport à la distribution bootstrap indique l’existence d’une **tendance significative**, cohérente avec la forte chute observée au début de 2020 suivie d’une phase de reprise progressive. Cette tendance reflète donc un impact marqué du choc initial, suivi d’une dynamique de redressement du commerce de détail au cours de la période analysée.

```{r}
acf(mob_retailA)
```

Le graphique de l’ACF montre une autocorrélation très forte aux premiers retards, qui décroît progressivement tout en restant significative sur de nombreux lags. Cela indique que la série n’est pas composée d’observations indépendantes : les valeurs actuelles dépendent fortement de celles passées. Cette décroissance lente est typique d’une série dominée par une tendance persistante, et non d’un bruit blanc. En revanche, on n’observe pas de structure oscillante régulière, ce qui suggère l’absence de cycle saisonnier marqué à cette échelle. Cette forte autocorrélation confirme que le choc lié au COVID a eu un effet durable sur la mobilité commerciale.

```{r}
mob_retailA_my <- tsd(mob_retailA, method = "average",order = 26, times = 3)
plot(mob_retailA_my,col = 1:3)
```

La série originale montre une chute très brutale au début de la période, correspondant à l’impact immédiat des premières mesures liées au COVID-19, suivie d’une phase de reprise progressive mais irrégulière. La composante filtrée (courbe rouge), obtenue par une moyenne mobile d’ordre 26 répétée trois fois, met clairement en évidence une tendance de fond croissante : après l’effondrement initial, l’activité commerciale se redresse lentement et en continu, suggérant une adaptation progressive du secteur du commerce aux contraintes sanitaires. Les résidus (barres vertes) capturent les fluctuations de court terme autour de cette tendance, avec des écarts plus marqués au début de la série, puis une variabilité qui diminue au fil du temps, ce qui indique une stabilisation progressive du comportement de mobilité commerciale. Globalement, cette décomposition confirme que la dynamique de long terme est dominée par un choc négatif suivi d’une récupération structurelle plutôt que par des cycles réguliers.

```{r}
mob_retailA_lo <- tsd(mob_retailA, method = "loess", s.window = 53, trend = TRUE, robust = TRUE)
plot(mob_retailA_lo,col = 1:4)
```

La composante saisonnière est bien marquée et relativement stable dans le temps, ce qui indique des variations régulières de la mobilité au cours de l’année (probablement liées aux périodes de vacances, aux fêtes et aux comportements hebdomadaires), malgré la pandémie. Les résidus sont globalement faibles, ce qui suggère que la tendance et la saisonnalité expliquent l’essentiel de la dynamique observée ; toutefois, des pics négatifs importants apparaissent au début de la série, reflétant des chocs exceptionnels liés aux confinements stricts. Dans l’ensemble, cette décomposition confirme que la crise du COVID-19 a provoqué une rupture structurelle majeure de la mobilité commerciale, suivie d’une récupération progressive, sous contrainte, des mesures sanitaires successives.

## Conclusion

<!--% Lorsque toutes les analyses sont réalisées, terminez ce bloc-notes avec 3 à 6 phrases de conclusion en rapport avec ce que vous avez observé dans vos analyses. Quels sont les éléments les plus pertinents que vous retenez ? -->

...vos conclusions ici...
