---
title: "Impact de la pandémie de COVID-19 sur la mobilité en Wallonie : une analyse spatio-temporelle (2020–2022)"
author: "Youmbijeanne,Tsamo voufo melvanie,Linda tchinda,Sotche Merveil,Masala mundambu nelly"
format:
  html:
    code-fold: true
    code-tools: true
    toc: true
editor: visual
lang: fr
---

<!--# Ceci est un commentaire. -->

<!--% Ceci est une consigne. Ne jamais modifier ni déplacer les consignes dans le document ! -->

<!--% Complétez le titre et le nom des auteurs (auteur1, auteur2, auteur3 et auteur 4) dans l'entête YAML.-->

## Introduction et but

<!--% Rédigez une courte introduction de 3 ou 5 phrases qui présente vos données. Ajoutez une phrase de but. Vous devez citer la bibliographie en utilisant le formatage Markdown ad hoc et en incluant votre référence au format bibtex dans le fichier references.bib. -->

...La pandémie de COVID-19 a profondément modifié les comportements de mobilité des populations, notamment à la suite des mesures sanitaires mises en place pour limiter la propagation du virus. Dans ce projet, nous analysons une série spatio-temporelle issue des Google COVID-19 Community Mobility Reports pour la Wallonie, enregistrée quotidiennement et exprimée en variation (%) par rapport à une période de référence (baseline) \[\@google_mobility\]. Les données couvrent la période de 2020 à 2022 (avec un intérêt particulier pour 2020–2021, les années les plus marquées par les mesures sanitaires). Nous avons choisi de nous concentrer principalement sur trois variables, à savoir **Retail and Recreation**, **Workplaces** et **Transit Stations**. Ces trois variables sont particulièrement pertinentes pour notre étude car elles reflètent directement l’impact des restrictions sanitaires sur l’activité économique, le travail et les transports publics, trois dimensions fortement affectées durant la pandémie. Elles permettent ainsi de mettre en évidence, de manière claire et contrastée, les effets des confinements, du télétravail et de la reprise progressive des activités.

Le but de ce travail est de quantifier et de caractériser l’impact de la COVID-19 sur la mobilité en Wallonie à l’aide des méthodes d’analyse et de décomposition des séries chronologiques, en comparant les périodes 2020, 2021 et 2022…

## Matériel et méthodes

<!--% Indiquez ici d'où viennent les données et aussi quel logiciel (et version) vous utilisez pour les analyses. Inspirez-vous des projets déjà réalisés. -->

Les données utilisées dans cette étude proviennent des Google COVID-19 Community Mobility Reports, qui fournissent des indicateurs agrégés et anonymisés décrivant l’évolution de la fréquentation de différents types de lieux par rapport à une période de référence pré-pandémique. Ces données sont exprimées en pourcentage de variation par rapport à cette baseline et permettent d’analyser les modifications des comportements de déplacement au cours de la pandémie de COVID-19.

Dans le cadre de ce travail, nous nous concentrons sur les données relatives à la Wallonie, couvrant la période allant du 15 février 2020 au 15 octobre 2022. L’analyse porte principalement sur les années 2020, 2021 et 2022, correspondant respectivement à la phase de perturbation maximale liée à la pandémie, à une période d’adaptation progressive, puis à une phase de retour partiel vers une situation plus proche de la normale.

Trois catégories de mobilité ont été retenues pour l’analyse :

la mobilité liée aux commerces et aux loisirs(retail_and_recreation_percent_change_from_baseline)\
\
la mobilité liée aux stations detransport,(transit_stations_percent_change_from_baseline)\
\
la mobilité liée aux lieux de travail.(workplaces_percent_change_from_baseline)\
\

Ces indicateurs ont été choisis car ils reflètent directement l’impact des mesures sanitaires et des changements organisationnels (confinements, télétravail, restrictions de déplacement) sur les déplacements quotidiens.

L’ensemble des analyses a été réalisé à l’aide du langage R (version : r R.version.string) dans l’environnement SciViews Box 2024, exécuté sur la plateforme Saturn Cloud sous système Linux. Les traitements incluent la manipulation des données, la construction de séries temporelles, l’agrégation temporelle et les analyses statistiques nécessaires à l’étude de l’évolution de la mobilité.

## Analyses

<!--% Lisez bien les éléments devant guider votre analyse proposée dans le README.-->

```{r setup, include=FALSE}
# Nécessaire pour les tests SDD, ne pas utiliser dans un "vrai" projet
if (!"tools:tests" %in% search())
  source(here::here("tests/tools_tests.R"), attach(NULL, name = "tools:tests"))
# Configuration de l'environnement
SciViews::R("ts")
```

<!--% Ajoutez le nombre de chunks que vous souhaitez. Répartissez-vous le travail correctement. Structurez la section en partie avec des titres explicites de niveau trois.-->

## Création des séries temporelles

```{r}
# Importation des données
mobility <- read("data/mobility_wallonia.rds")

# Calcul du jour de la semaine
mobility$weekdays <- weekdays(as.POSIXct(mobility$date))
# Les données du week-end sont remplacées par des valeurs manquantes
mobility[mobility$weekdays == "Saturday" | mobility$weekdays == "Sunday" , 2:7] <- NA 
# Calcul des  jour du week-end  
mob_w <- read("data/mobility_wallonia.rds")
mob_w$weekdays <- weekdays(as.POSIXct(mob_w$date))
## Les données de la semaine  sont remplacées par des valeurs manquantes
mob_w[mob_w$weekdays == "Monday" | mob_w$weekdays == "Tuesday" | mob_w$weekdays == "Wednesday" | mob_w$weekdays == "Thursday" | mob_w$weekdays == "Friday", 2:7] <- NA

```

```{r}
# création de la série temporelle
mob_transit <- ts(mobility$transit_stations_percent_change_from_baseline, start = c(2020, 46), frequency = 365)
plot(mob_transit,  main = "Mobilité journalière – stations de transport (jours ouvrés)",
  ylab = "Variation (%)",
  xlab = "Temps")

# Aggrégation par moyenne des valeurs par semaine
mob_tranA <- aggregate(mob_transit, 52, FUN = collapse::fmean, ts.eps = 1/52)
plot(mob_tranA, main = "Mobilité journalière – stations de transport (jours ouvrés)",
  ylab = "Variation % par rapport à la période de référence",
  xlab = "Temps"
)
abline(h = 0, col = "grey60", lty = 2)
```

On observe une chute brutale et immédiate de la mobilité dans les stations de transport au début de l’année 2020. Cette diminution atteint environ –60 à –70 % par rapport à la période de référence, correspondant à la mise en place du premier confinement 

À partir du milieu de l’année 2020, une reprise partielle est observée.

Entre 2020 et 2021, les valeurs oscillent majoritairement entre –40 % et –10 %, traduisant une utilisation réduite et instable des transports publics.

En 2021 et 2022,. Les valeurs se rapprochent progressivement de 0 %, avec certains épisodes ponctuels proches ou légèrement supérieurs à la période de référence

```{r}
# création de la série temporelle
mob_w_transit <- ts(mob_w$transit_stations_percent_change_from_baseline, start = c(2020, 46), frequency = 365)
plot(mob_w_transit,  main = "Mobilité journalière – stations de transport (week-ends)",
  ylab = "Variation (%)",
  xlab = "Temps")
# Aggrégation par moyenne des valeurs par semaine
mob_w_tranA <- aggregate(mob_w_transit, 52, FUN = collapse::fmean, ts.eps = 1/52)
plot(mob_w_tranA,main = "Mobilité journalière – stations de transport (week-ends)",
  ylab = "Variation (%) par rapport à la période de référence",
  xlab = "Temps"
)
abline(h = 0, col = "grey60", lty = 2)

```

On observe une chute très marquée au début de l’année 2020, avec une baisse pouvant atteindre environ –70 %, correspondant aux restrictions de déplacement. Par la suite, la mobilité reste globalement inférieure à la référence tout au long de 2020 et d’une grande partie de 2021, malgré des fluctuations et des phases de reprise partielle. À partir de la mi-2021 et surtout en 2022, la mobilité augmente progressivement, dépasse parfois les valeurs positives et se stabilise à des niveaux plus élevés, traduisant une intensification, des déplacements de week-end vers les stations de transport pouvant s'expliquer par l’allègement des mesure de sécurités durant ces années.

```{r}
# création de la série temporelle
mob_work <- ts(mobility$workplaces_percent_change_from_baseline, start = c(2020, 46), frequency = 365)
plot(mob_work)
# Aggrégation par moyenne des valeurs par semaine
mob_workA <- aggregate(mob_work, 52, FUN = collapse::fmean, ts.eps = 1/52)
plot(mob_workA)

```

on observe une forte chute brutale au début de 2020.puis on a des Valeurs largement négatives pendant toute l’année 2020.et une nette Amélioration progressive en 2021

dont Le télétravail et les restrictions ont fortement réduit la fréquentation des lieux de travail en 2020. et Le retour au bureau est progressif mais incomplet, ce qui suggère que le télétravail s’est installé durablement.

```{r}
# création de la série temporelle
mob_w_work <- ts(mob_w$workplaces_percent_change_from_baseline, start = c(2020, 46), frequency = 365)
plot(mob_w_work,  main = "Mobilité liée aux lieux de travail en Wallonie (week-ends)",
  ylab = "Variation (%)",
  xlab = "Temps")
# Aggrégation par moyenne des valeurs par semaine
mob_w_workA <- aggregate(mob_w_work, 52, FUN = collapse::fmean, ts.eps = 1/52)
plot(mob_w_workA,main = "Mobilité liée aux lieux de travail en Wallonie (week-ends)",
  ylab = "Variation (%) par rapport à la période de référence",
  xlab = "Temps"
)
abline(h = 0, col = "grey60", lty = 2)

```

On observe une forte baisse au début de 2020, atteignant environ –50 %, reflétant l’impact immédiat des mesures sanitaires et du télétravail. Par la suite, la mobilité remonte progressivement mais reste globalement inférieure à la référence pendant une grande partie de 2020 et début 2021, avec des fluctuations marquées. À partir de la mi-2021, elle se rapproche puis dépasse ponctuellement le niveau de référence, indiquant une reprise partielle des activités professionnelles le week-end, malgré un nouvel épisode de baisse notable début 2022. En fin de période, la mobilité se stabilise légèrement au-dessus de la référence, suggérant un retour progressif vers des comportements proches de la normale.

```{r}
 # création de la série temporelle 
mob_retail <- ts(mobility$retail_and_recreation_percent_change_from_baseline, start = c(2020, 46), frequency = 365)
plot(mob_retail, main = "Mobilité liée aux commerces et loisirs en Wallonie (jours ouvrés)",
  ylab = "Variation (%)",
  xlab = "Temps")
# Aggrégation par moyenne des valeurs par semaine
mob_retailA <- aggregate(mob_retail, 52, FUN = collapse::fmean, ts.eps = 1/52)
plot(mob_retailA,main = "Mobilité liée aux commerces et loisirs en Wallonie (jours ouvrés)",
  ylab = "Variation (%) par rapport à la période de référence",
  xlab = "Temps"
)
abline(h = 0, col = "grey60", lty = 2)
```

La série temporelle de la mobilité liée au commerce et aux loisirs montre un choc brutal et négatif au début de l’année 2020, avec une chute très marquée pouvant atteindre environ −80 %, ce qui correspond clairement à la mise en place des premières mesures de confinement liées au COVID-19. Cette période traduit un effondrement des déplacements vers les commerces et les lieux de loisirs. À partir de la seconde moitié de 2020 et surtout en 2021, on observe une reprise progressive mais irrégulière, ponctuée de rechutes temporaires, reflétant l’alternance entre assouplissements et renforcement des restrictions sanitaires. En **2022**, la série se stabilise majoritairement autour de valeurs légèrement positives, indiquant un retour global à une activité proche, voire parfois supérieure, au niveau de référence pré-pandémique. La tendance générale met donc en évidence un impact fort et immédiat du COVID-19, suivi d’une résilience progressive du secteur du commerce et des loisirs, sans pour autant retrouver une trajectoire parfaitement stable sur toute la période étudiée.

```{r}
# création de la série temporelle
mob_w_retail <- ts(mob_w$retail_and_recreation_percent_change_from_baseline, start = c(2020, 46), frequency = 365)
plot(mob_w_retail,  main = "Mobilité liée aux commerces et loisirs en Wallonie (week-ends)",
  ylab = "Variation (%)",
  xlab = "Temps")
# Aggrégation par moyenne des valeurs par semaine
mob_w_retailA <- aggregate(mob_w_retail, 52, FUN = collapse::fmean, ts.eps = 1/52)
plot(mob_w_retailA,main = "Mobilité liée aux commerces et loisirs en Wallonie (week-ends)",
  ylab = "Variation (%) par rapport à la période de référence",
  xlab = "Temps"
)
abline(h = 0, col = "grey60", lty = 2)

```

On observe une chute très importante de la mobilité vers les commerces et les loisirs durant les week-ends au début de l’année 2020, atteignant environ −80 %, en lien avec la mise en place des premiers confinements liés à la COVID-19. Par la suite, la mobilité montre une reprise progressive mais irrégulière tout au long des années 2020 et 2021. En revanche, le début de l’année 2022 est marqué par une nouvelle baisse des déplacements mais moins marqué d’environ -45 %, suivie d’une stabilisation globale autour de valeurs proches, voire légèrement supérieures, à la période de référence, traduisant un retour progressif à des comportements de déplacement quasi normaux le week-end.

**mobilité lié aux lieux de travail**

```{r}
trend.test(mob_workA,R = 999) |> 
  plot()
```

**interprétation Test par bootstrap (**mob_workA)

Le test de tendance appliqué à la série hebdomadaire de la mobilité liée aux lieux de travail révèle une tendance temporelle significative (test par permutations, R = 999),car la  valeur observée se situe nettement en dehors des barres verticales

en plus ,le graphique quantile-quantile correspond bien au graphique de l’histogramme ( la distribution de ρ): confirmant que les variations observées ne résultent pas d’un processus aléatoire mais traduisent une évolution structurelle de la mobilité au cours de la période COVID-19.

```{r}
acf(mob_workA)
```

On observe plusieurs barres dépassent les bandes de confiance, ce qui confirme que ces autocorrélations sont statistiquement significatives. On observe également une remontée de l’autocorrélation à des lags plus élevés, suggérant la présence possible d’une structure périodique ou saisonnière. Dans l’ensemble, la série ne peut pas être considérée comme du bruit blanc et présente une dynamique temporelle structurée.

```{r}
mob_workA_my <- tsd(mob_workA, method = "average",order = 26, times = 3)
plot(mob_workA_my,col = 1:3)
```

La présence de pics statistiquement significatifs indique une dynamique temporelle marquée, probablement influencée par une structure saisonnière.

```{r}
# extraction des résiduts 
mob_workA_statM <- extract(mob_workA_my,components = "residuals")
spec_w_M <- spectrum(mob_workA_statM,spans = c(5,3))
acf(mob_workA_statM)
```

Nous observons une autocorrelation presque nulle avec une présence de cycle. donc notre série à bien été fragmenté et nous n'observons pas de données significatif perdu. pour ce qui est de spectre lissé nous observons 2 cycles significatifs.

```{r}
mob_workA_lo <- tsd(mob_workA, method = "loess", s.window = 53, trend = TRUE, robust = TRUE)
plot(mob_workA_lo,col = 1:4)
```

```{r}
# extraction des résiduts de la methode loees
mob_workA_statL <- extract(mob_workA_lo,components = "residuals")
spec_w_L <- spectrum(mob_workA_statL,spans = c(5,3))
acf(mob_workA_statL)
```

L'absence quasi totale d'autocorrélation démontre que la série a été correctement transformée, ne laissant subsister aucun résidu structuré. Nous en déduisons qu'aucune information dynamique majeure n'a été omise. Par ailleurs, l'analyse du spectre lissé met en évidence un cycle significatif en début de période.

```{r}
mob_workA_diff <- tsd(mob_workA, method = "diff" ,lag = 26, times = 1)
spec_w_f <- extract(mob_workA_diff,components = "residuals")
spec_w_d <- spectrum(spec_w_f,spans = c(5,3))
acf(spec_w_f)
```

on observe qu'il ya une grande auto corrélation positive des résidus , ce qui sugère une mauvaise séparation de nos données par la méthode de diff.

```{r}
mob_workA_stat <- extract(mob_workA_diff,components = "filtered")
dspec <- spectrum(mob_workA_stat,spans = c(5,3))
```

yjyg

**mobilité lié aux commerces et aux loisirs(jours ouvrés)**

```{r}

loc.retailA <- local.trend(mob_retailA)
```

Le graphique met en évidence une rupture nette dans l’évolution de la mobilité liée au commerce au début de l’année 2020. La courbe en pointillés (série observée) montre une chute brutale au premier trimestre 2020, traduisant un effondrement soudain de l’activité commerciale, cohérent avec une phase de restrictions fortes. La courbe rouge (somme cumulée / tendance locale) confirme cette rupture par une descente rapide jusqu’à un minimum marqué, ce qui indique un choc négatif important et persistant. À partir du milieu de 2020, une phase de reprise progressive apparaît, la tendance devenant nettement croissante jusqu’à la fin de l’année, ce qui suggère une adaptation progressive de l’activité commerciale. Toutefois, malgré cette amélioration, la tendance ne retrouve pas durablement son niveau initial, ce qui indique que l’impact du choc reste visible sur l’ensemble de la période analysée

```{r}
trend.test(mob_retailA,R = 999) |> 
  plot()
```

Le test de tendance appliqué à la série du commerce de détail sur la période 2020–2021 montre que la statistique de test est bien centrée autour de zéro et que sa distribution est proche d’une loi normale, comme l’indiquent l’histogramme et le Q–Q plot. Cela suggère que les hypothèses du test sont vérifiées et que le résultat est statistiquement fiable. La position de la statistique observée par rapport à la distribution bootstrap indique l’existence d’une **tendance significative**, cohérente avec la forte chute observée au début de 2020 suivie d’une phase de reprise progressive. Cette tendance reflète donc un impact marqué du choc initial, suivi d’une dynamique de redressement du commerce de détail au cours de la période analysée.

```{r}
acf(mob_retailA)
```

Le graphique de l’ACF montre une autocorrélation très forte aux premiers retards, qui décroît progressivement tout en restant significative sur de nombreux lags. Cela indique que la série n’est pas composée d’observations indépendantes : les valeurs actuelles dépendent fortement de celles passées. Cette décroissance lente est typique d’une série dominée par une tendance persistante, et non d’un bruit blanc. En revanche, on n’observe pas de structure oscillante régulière, ce qui suggère l’absence de cycle saisonnier marqué à cette échelle. Cette forte autocorrélation confirme que le choc lié au COVID a eu un effet durable sur la mobilité commerciale.

```{r}
mob_retailA_my <- tsd(mob_retailA, method = "average",order = 26, times = 3)
plot(mob_retailA_my,col = 1:3)
```

La série originale montre une chute très brutale au début de la période, correspondant à l’impact immédiat des premières mesures liées au COVID-19, suivie d’une phase de reprise progressive mais irrégulière. La composante filtrée (courbe rouge), obtenue par une moyenne mobile d’ordre 26 répétée trois fois, met clairement en évidence une tendance de fond croissante : après l’effondrement initial, l’activité commerciale se redresse lentement et en continu, suggérant une adaptation progressive du secteur du commerce aux contraintes sanitaires. Les résidus (barres vertes) capturent les fluctuations de court terme autour de cette tendance, avec des écarts plus marqués au début de la série, puis une variabilité qui diminue au fil du temps, ce qui indique une stabilisation progressive du comportement de mobilité commerciale. Globalement, cette décomposition confirme que la dynamique de long terme est dominée par un choc négatif suivi d’une récupération structurelle plutôt que par des cycles réguliers.

```{r}
mob_retailA_lo <- tsd(mob_retailA, method = "loess", s.window = 53, trend = TRUE, robust = TRUE)
plot(mob_retailA_lo,col = 1:4)
```

La composante saisonnière est bien marquée et relativement stable dans le temps, ce qui indique des variations régulières de la mobilité au cours de l’année (probablement liées aux périodes de vacances, aux fêtes et aux comportements hebdomadaires), malgré la pandémie. Les résidus sont globalement faibles, ce qui suggère que la tendance et la saisonnalité expliquent l’essentiel de la dynamique observée ; toutefois, des pics négatifs importants apparaissent au début de la série, reflétant des chocs exceptionnels liés aux confinements stricts. Dans l’ensemble, cette décomposition confirme que la crise du COVID-19 a provoqué une rupture structurelle majeure de la mobilité commerciale, suivie d’une récupération progressive, sous contrainte, des mesures sanitaires successives.

```{r}
mob_retailA_diff <- tsd(mob_retailA, method = "diff" ,lag = 26, times = 1)
plot(mob_retailA_diff, col = 1:3)
```

La série montre une forte chute initiale suivie d’une reprise progressive.
La composante filtrée met en évidence une tendance générale à la hausse après le choc initial.Les résidus indiquent des fluctuations ponctuelles, notamment autour des périodes de perturbation majeure (confinements).

```{r}
mob_retailA_stat <- extract(mob_retailA_diff,components = "filtered")
dspec <- spectrum(mob_retailA_stat,spans = c(5,3))
```

Ce spectre lissé montre que l’essentiel de la variance de la série est concentré aux basses fréquences, ce qui indique une dynamique dominée par des variations lentes et de long terme plutôt que par des cycles réguliers bien marqués. Les petits pics observés à des fréquences intermédiaires suggèrent la présence de fluctuations secondaires, mais aucun cycle périodique net (hebdomadaire ou annuel) ne ressort clairement. Cela confirme que, après filtrage, la série est surtout structurée par l’évolution globale liée au contexte de la pandémie plutôt que par une saisonnalité stable.

**mobilité lié aux commerces et aux loisirs(week-end)**

```{r}
#Analyse locale
loc.mob_w_retailA_2022 <- local.trend(mob_w_retailA)
```

La mobilité liée aux commerces et aux loisirs durant les week-ends montre une forte chute brutale au début de l’année 2022, traduisant l’impact immédiat des restrictions sanitaires encore en vigueur. La courbe des sommes cumulées (CUSUM) met ensuite en évidence une reprise progressive et marquée à partir du printemps 2022, indiquant un retour graduel des activités de loisirs le week-end. Cette dynamique suggère que les comportements de sortie le week-end ont été particulièrement sensibles aux mesures COVID, mais aussi rapides à se rétablir dès leur allègement.

```{r}
#analyse de tendance générale avec bootstrap
trend.test(mob_w_retailA,R = 999) |> 
  plot()
```

On observe aucune tendance significative.

<!--% Graphique d'autocorrélation. -->

```{r}
#Graphique d'autocorrélation
acf(mob_w_retailA)
```

On observe une auto corrélation initiale positive qui présente une décroissance graduelle dans le temp, jusqu'à s'estomper totalement et devenir statistiquement non significative.

<!--% analyse de tendance générale avec bootstrap. -->

```{r}

mob_w_retailA_my <- tsd(mob_w_retailA, method = "average",order = 6, times = 3)
plot(mob_w_retailA_my,col = 1:3)
```

La série week-end montre une forte chute de la mobilité commerciale au début de la période analysée, correspondant à un épisode de restrictions marquées. La composante filtrée met en évidence une reprise progressive mais incomplète des déplacements, avec des fluctuations encore présentes. Les résidus restent globalement faibles, indiquant que la tendance et le lissage capturent l’essentiel de la dynamique, à l’exception de quelques chocs ponctuels.

<!--% analyse de tendance générale avec bootstrap. -->

```{r}
mob_w_retailA_diff <- tsd(mob_w_retailA, method = "diff" ,lag = 26, times = 1)
plot(mob_w_retailA_diff, col = 1:3)
```

Sur les week-ends, la mobilité liée au retail & loisirs montre une forte rupture négative au début de la période, suivie d’une reprise progressive. Le lissage met en évidence un redressement global, tandis que les résidus indiquent quelques chocs ponctuels, probablement liés à des changements soudains de mesures sanitaires.

```{r}
mob_w_retailA_stat <- extract(mob_w_retailA_diff,components = "filtered")
dspec <- spectrum(mob_w_retailA_stat,spans = c(5,3))
```

ytjty

```{r}
mob_w_retailA_lo <- tsd(mob_w_retailA, method = "loess", s.window = 53, trend = TRUE, robust = TRUE)
plot(mob_w_retailA_lo,col = 1:4)
```

La décomposition LOESS montre une tendance globale à la reprise de la mobilité liée au commerce et aux loisirs le week-end après le choc initial du COVID-19. Le cycle saisonnier reste bien marqué et stable, tandis que les résidus sont globalement faibles, indiquant que l’essentiel de la structure de la série est bien capturé.

**mobilité lié aux stations de transport (jours ouvrés)**

```{r}
trend.test(mob_tranA,R = 999) |> 
  plot()
```

on observe pas de tendance significatif

```{r}
acf(mob_tranA)
```

On observe une auto corrélation initiale positive qui présente une décroissance graduelle dans le temp, jusqu'à s'estomper totalement et devenir statistiquement non significative

```{r}
mob_tranA_my <- tsd(mob_tranA, method = "average",order = 26, times = 3)
plot(mob_tranA_my,col = 1:3)
```

```{r}
mob_tranA_diff <- tsd(mob_tranA, method = "diff" ,lag = 26, times = 1)
plot(mob_tranA_diff, col = 1:3)
```

```{r}
mob_tranA_stat <- extract(mob_tranA_diff,components = "filtered")
dspec <- spectrum(mob_tranA_stat,spans = c(5,3))
```

```{r}
mob_tranA_lo <- tsd(mob_tranA, method = "loess", s.window = 53, trend = TRUE, robust = TRUE)
plot(mob_tranA_lo,col = 1:4)
```

## Conclusion

<!--% Lorsque toutes les analyses sont réalisées, terminez ce bloc-notes avec 3 à 6 phrases de conclusion en rapport avec ce que vous avez observé dans vos analyses. Quels sont les éléments les plus pertinents que vous retenez ? -->

...vos conclusions ici...
